【裁判字號】    95,裁,2636
【裁判日期】    951123
【裁判案由】    確認公法上債權存在（不存在）
【裁判全文】
最  高  行  政  法  院  裁  定
                                     95年度裁字第02636號
上  訴  人  高雄市政府
代  表  人  丁○○
                         （送達代收人  丙○○
                           ）
被 上訴 人  甲○○
                         （送達代收人  乙○○
                            前金區○○○路235號3樓之1）
上列當事人間因確認公法上債權存在（不存在）事件，上訴人對
於中華民國94年7月22日高雄高等行政法院94年度簡字第101號判
決，提起上訴，本院裁定如下：
    主  文
上訴駁回。
上訴審訴訟費用由上訴人負擔。
    理  由
一、按對於適用簡易程序之裁判提起上訴或抗告，須經本院許可
    ，且該許可以訴訟事件所涉及之法律見解具有原則性者為限
    ，行政訴訟法第235條定有明文。所謂具有原則性，係指該
    事件所涉及之法律見解，有統一法律解釋之必要者而言。
二、上訴人上訴意旨略謂：查高雄市第19期市地重劃區業經上訴
    人以民國（下同）71年4月28日高市府地劃字第8795號公告
    期滿確定，而事實欄所述之系爭土地所有權人李桂德先生（
    已；權利持分100分之6），因重劃土地分配結果，計有差
    額地價新臺幣（下同）126,200元尚未繳納，上訴人遂以93
    年10月28日高市府地五字第0930055401號函通知繼承人即被
    上訴人限期繳納，於法並無不合。又上訴人於71年4月28日
    高市府地劃字第8795號公告所為之處分，因被上訴人於公告
    期限內並未表示異議，則該處分因公告期滿確定即具有執行
    力，此乃行政處分有別於私權紛爭之處。是以，本案既已進
    入執行階段，自無請求權罹於時效之問題，上訴人依行政執
    行法之規定，自90年1月1日起，仍有5年之執行期間。再查
    被上訴人於83年6月30日辦竣繼承登記時，土地登記簿謄本
    之其他登記事項欄上載有：「未繳清差額地價，除繼承外不
    得辦理所有權移轉登記」等語，足證被上訴人應知悉系爭土
    地存有未繳納之差額地價，惟被上訴人未繳納差額地價逕將
    系爭土地移轉，徒以上訴人未提示該筆費用云云，核其所辯
    ，顯無理由，爰請求廢棄原判決。
三、被上訴人則以：依行政訴訟法第242條、第235條第1項、第2
    項等規定，對原審法院之判決提起上訴，首要條件須原審判
    決有違背法令之處，對於簡易判決，更須以訴訟事件所涉及
    之法律見解具有原則上重要性者為限。查原判決並無違背法
    令之處，而上訴人檢送之上訴狀，所陳理由不外原審答辯狀
    所稱，並未添具其他事實、理由，且上訴人就原審判決有何
    違背法令、所涉法律見解具有何原則上重要性等事項均未置
    一詞，顯見上訴人之上訴未具合法上訴程式等語，資為抗辯
    。
四、原判決以：按行政訴訟法第6條第3項規定：「確認公法上法
    律關係成立或不成立之訴訟，於原告得提起撤銷訴訟者，不
    得提起之。」意旨，係指為求訴訟經濟，若行政法上之法律
    關係係因行政處分而發生，則當事人應直接針對該行政處分
    提起撤銷訴訟，如此可收明確、直接之效果，是以限制原告
    於得提起撤銷訴訟者，不得提起確認訴訟。本件被上訴人主
    張系爭法律關係之行政處分發生於71年4月29日，早已確定
    並罹於時效而消滅，而請求確認公法上債權關係不存在；至
    上訴人於93年10月28日高市府地五字第0930055401號函通知
    被上訴人限期繳納差額，僅屬單純之觀念通知，非屬行政處
    分（本院44年判字第18號判例參照）。被上訴人於收受上訴
    人前揭繳納差額地價通知後，固提起訴願，尚於內政部訴願
    審理中，並不影響被上訴人提起本件確認訴訟。次按「行政
    程序法施行前已發生之公法上之請求權之消滅時效期間，不
    適用行政程序法第131條第1項規定，應依行政程序法施行前
    有關法規之規定；無相關法規規定者，得類推適用民法消滅
    時效之規定（即縱使殘餘期間，自行政程序法施行日起算較
    5年為長者，仍依其期間）。至關於消滅時效期間之起算點
    ，則應自該請求權得行使時起算，就具體個案判斷之。」法
    務部90年3月22日法90令字第008617號令在案。又請求權自
    可行使時起算，所謂「可行使」，係指行使請求權在法律上
    無障礙時而言，其為債權人一方之事由，致無法行使者，時
    效之進行不因此而受影響。再以關於「時效中斷及不完成」
    ，於相關法律未有規定前，應類推適用民法之規定，司法院
    釋字第474號解釋有案。查本件上訴人所為高雄市第19期土
    地重劃之公告處分，業於71年5月30日確定，上訴人對於被
    上訴人被繼承人李桂德之公法上之請求權即得行使，且無不
    能行使之原因，亦無民法所規定「時效中斷及不完成」之情
    形，上訴人亦無法舉證於時效期間內有任何時效中斷或不完
    成事由，揆諸前揭規定意旨，上訴人對被上訴人差額地價請
    求權，自已逾15年之時效而消滅。上訴人主張其71年4月28
    日高市府地五字第8795號公告所為之處分，因被上訴人於公
    告期限內並未表示異議，則該處分因公告期滿確定即具有執
    行力，既已進入執行階段，自無請求權罹於時效之問題，上
    訴人得依行政執行法之規定，自90年1月1日起，仍有5年之
    執行期間云云，並不可採等情，均已詳予論述，維持原處分
    及訴願決定，而駁回上訴人在原審之訴，其所適用之法規與
    該案應適用之現行法規並無違背，與解釋判例，亦無牴觸，
    並無所謂原判決有違背法令之情形。
五、按行政程序法施行前，所發生公行政對人民之公法上請求權
    ，而應類推適用民法關於時效期間之規定，其時效完成之法
    律效果應為權利當然消滅，此經本院95年度8月份庭長法官
    聯席會議釋示甚詳，是以公行政以行政處分方式所成立對人
    民之公法上請求權既已罹於時效而當然消滅，其執行力亦應
    當然隨之消滅，自無因嗣後行政執行法施行其中有延長執行
    時效規定（行政執行法第42條第3項、第7條），而使已當然
    消滅之公法上請求權復活。法務部91年02月21日法律字第00
    90048491號以：「行政執行法第42條第3項有關行政執行法
    修正施行前行政執行事件之執行期間起算日規定，必須以行
    政執行法施行前，該行政執行所欲實現之公法上請求權，依
    當時應適用或類推適用之法規，尚未罹於時效而消滅者為限
    ，並依該項規定自行政執行法修正施行日起算行政執行期間
    。如該等公法上請求權於行政執行法修正施行日前，已罹於
    時效而消滅，則無行政執行法第42條第3項規定適用之餘地
    。」亦採相同見解可資參照。
六、本件上訴人雖主張：上訴人於71年4月28日高市府地劃字第8
    795號公告所為之處分，因公告期滿確定即具有執行力，本
    案既已進入執行階段，自無請求權罹於時效之問題，上訴人
    依行政執行法第42條第3項、第7條之規定，自90年1月1日行
    政執行法施行日起，仍有5年之執行期間云云。惟查本件上
    訴人所為高雄市第19期土地重劃之公告處分，業於71年5月3
    0日確定，上訴人對於被上訴人被繼承人李桂德之公法上之
    請求權即得行使，且無不能行使之原因，亦無民法所規定「
    時效中斷及不完成」之情形，上訴人亦無法舉證於時效期間
    內有任何時效中斷或不完成事由，上訴人對被上訴人差額地
    價請求權，最遲至86年6月1日已逾15年之時效而當然消滅，
    其執行力亦當然喪失。自無因嗣後行政執行法於90年1月1日
    施行，其中行政執行法第42條第3項、第7條有延長執行時效
    規定，而使已當然消滅之公法上請求權復活。上訴意旨上開
    主張，殊不可採，本件自無統一法律解釋之必要性；至於公
    法請求權之消滅時效與行政執行法執行時效之關係及性質等
    問題，因非本案爭點，本院自無從表示意見，附此敘明。此
    外上訴人對於適用簡易程序之原判決提起上訴，揆諸前揭規
    定及說明，顯無所涉及之法律見解，具有原則上之重要情事
    ，其所提起上訴，不合首揭規定，不應許可，其上訴難謂合
    法，應予駁回。
依行政訴訟法第249條第1項前段、第104條、民事訴訟法第95條
、第78條，裁定如主文。
中    華    民    國    95    年    11    月    23    日
                  第一庭審判長法  官  葉  振  權
                              法  官  陳  秀  美
                              法  官  劉  鑫  楨
                              法  官  梁  松  雄
                              法  官  劉  介  中
以  上  正  本  證  明  與  原  本  無  異
中    華    民    國    95    年    11    月    24    日
                              書記官  吳  玫  瑩


司法院資訊處製作；財團法人民間司法改革基金會備份。
